臺灣臺北地方法院民事判決　　　　　　 99年度重訴字第930號
原　　　告　張景河
訴訟代理人　張樹萱律師
原　　　告　程鵬飛
上列二人共同
訴訟代理人　王昧爽律師
被　　　告　林桂長
　　　　　　　　　　　　2樓
　　　　　　王辰豪
上列二人共同
訴訟代理人　高秀枝律師
上列當事人間返還價金等事件，本院於中華民國100年3月2日言
詞辯論終結，判決如下：
    主  文
原告之訴及假執行之聲請均駁回。
訴訟費用由原告負擔。
    事實及理由
壹、程序方面：
    按訴狀送達後，原告不得將原訴變更或追加他訴，但請求之
    基礎事實同一者不在此限，民事訴訟法第255條第1項第2款
    定有明文。經查，原告原起訴聲明為：「(一)被告應連帶給付
    原告張景河新臺幣（下同）35,848,500元，及就附表(1)所示
    各該金額之利息起算日起至清償日止，按年息5％計算之利息
    。(二)被告連帶給付原告程鵬飛35,848,500元，及就附表(2)所
    示各該金額之利息起算日起至清償日止，按年息5％計算之
    利息。(三)願供擔保請准宣告假執行。(四)訴訟費用由被告負擔
    。」。嗣於99年10月22日本院準備程序當庭變更為：「(一)被
    告應於繼承被繼承人林桂富（身分證統一編號：Ｚ000000000
    號）所得遺產範圍內，連帶給付原告張景河35,848,500元，
    及就附表(1)所示各該金額之利息起算日起至清償日止，按年
    息5％計算之利息。(二)被告等應於繼承被繼承人林桂富（身
    分證統一編號：Ｚ00000 0000號）所得遺產範圍內，連帶給
    付原告程鵬飛35,848,500元，及就附表(2)所示各該金額之利
    息起算日起至清償日止，按年息5％計算之利息。(三)願供擔
    保請准宣告假執行。(四)訴訟費用由被告等負擔。」，查其請
    求之基礎事實同一，揆諸上開規定，尚無不合，自應予准許
    。
貳、實體方面：
一、原告起訴主張略以：被告之被繼承人林桂富於85年12月及86
    年11月間，將其所有座落臺北市○○區○○段2小段290地號
    等29筆如附表(3)所示土地（下稱：系爭土地）應有部份，陸
    續出售予原告張景河，並分別簽訂不動產買賣契約3件（下
    稱：系爭買賣契約），原告均已依約付清價金予林桂富。嗣
    原告張景河將系爭買賣契約3件之權利、義務轉讓二分之一
    予原告程鵬飛，有協議書2份為憑（原證5），因系爭土地地
    上權人王添火等，依土地法第34條之1及第104條之規定主張
    優先購買權，致原告無法取得系爭土地，是被告違反買賣契
    約，而應負擔違約責任。本件因被告及其被繼承人林桂富未
    依約排除第三人之優先購買權，復經第三人行使對系爭土地
    之優先購買權，致系爭土地無法移轉所有權登記予原告，自
    屬可歸責於被告之給付不能，原告以臺北三張犁郵局第2184
    號存證信函解除系爭買賣契約3份，被告應返還已收價金35,
    848,500元，並依系爭契約第8條之約定給付同額之違約金，
    爰依民法第259條、系爭契約第8條約定及限定繼承之法律關
    係提起訴訟等語。並聲明：(一)被告應於繼承被繼承人林桂富
    （身分證統一編號：Ｚ000000000號）所得遺產範圍內，連帶
    給付原告張景河35,848,500元，及就附表(1)所示各該金額之
    利息起算日起至清償日止，按年息5％計算之利息。(二)被告
    等應於繼承被繼承人林桂富（身分證統一編號：Ｚ0000000
    00號）所得遺產範圍內，連帶給付原告程鵬飛35,848,500元
    ，及就附表(2)所示各該金額之利息起算日起至清償日止，按
    年息5％計算之利息。(三)願供擔保請准宣告假執行。
    (四)訴訟費用由被告等負擔。
二、被告則以：否認原告程鵬飛取得系爭買賣契約二分之一之權
    利、義務。否認被告之被繼承人林桂富自稱能斡旋將共有之
    其他持分五分之四土地全部仲介出售給原告張景河。原告張
    景河與被告之被繼承人林桂富簽立系爭買賣契約時，林桂富
    已將土地所有權移轉契約書蓋印，並附印鑑證明及有關文件
    交付原告張景河收受，則未辦理移轉登記顯非可歸責於賣方
    即林桂富，原告應自負遲延責任；又優先購買權人行使權利
    係依法律規定行使權利，非可歸責於賣方即被告之被繼承人
    林桂富，被告之被繼承人林桂富並無不賣或不依約履行應盡
    之義務，原告解除契約並請求加倍返還已收價金，顯無理由
    ，被告於臺灣高等法院95年度重訴字第468號民事判決認原
    告不得請求辦理系爭土地移轉登記之判決確定後，即表明返
    還價金，經原告拒絕受領，業已依臺灣士林地方法院98年度
    存字第1855號提存書辦理提存在案，被告自不負遲延責任等
    語資為抗辯，並聲明：原告之訴及假執行之聲請均駁回。如
    受不利判決，願供擔保，請准宣告免為假執行。訴訟費用由
    原告負擔。
三、兩造不爭執事項：
  (一)被告林桂長、王辰豪為被繼承人林桂富之限定繼承人（詳原
    證1林桂富繼承系統表、戶籍謄本、臺灣士林地方法院92年
    度繼字第111號民事裁定及確定證明書）。
  (二)被告之被繼承人林桂富於85年12月及86年11月間，將其所有
    系爭土地應有部份，陸續出售予原告張景河，並分別簽訂系
    爭買賣契約3件，原告張景河均已依約付清價金共計35,848,
    500元予林桂富（詳原證2、3、4不動產買賣契約書）。
  (三)原告張景河與被告之被繼承人林桂富簽立系爭買賣契約時，
    林桂富已將土地所有權移轉契約書蓋印，並附印鑑證明及有
    關文件交付原告張景河收受（詳原證2、3、4不動產買賣契
    約書第3條約定）。
  (四)因系爭土地地上權人王添火等，依土地法第34條之1及第104
    條之規定主張優先購買權，致原告無法取得系爭土地，並經
    臺灣高等法院95年度重訴字第468號民事判決認原告不得請
    求辦理系爭土地移轉登記之判決確定（詳原證8臺灣高等法
    院95年度重訴字第468號民事判決）。
  (五)原告於98年12月15日寄發臺北三張犁郵局第2184號存證信函
    ，被告林桂長於98年12月16日收到，被告王辰豪於98年12月
    21日收到（詳原證9存證信函及回執卡）。
  (六)被告於98年11月10日將林桂富收取之價金35,848,500元以臺
    灣士林地方法院98年度存字第1855號提存書辦理提存（詳被
    證1提存書）。
四、本件之爭點及本院得心證之理由：
  (一)本件是否可歸責於被告之被繼承人林桂富或被告而給付不能
    ？原告依系爭契約第8條請求已收價金35,848,500元同額之
    違約金是否有理由？
  1.最高法院84年度台上字第933號民事判決著有：「買賣契約
    因另有共有人主張優先承買權而未能辦理系爭土地所有權移
    轉登記，為不可歸責雙方當事人之事由致給付不能」、又最
    高法院85年度台上字第1009號民事判決著有：「按雙務契約
    因不可歸責於雙方當事人之事由，致一方給付不能，而他方
    已就該部分為對待給付者，得依不當得利之規定，請求返還
    （民法第266條第2項），無待乎契約當事人另為解除權之行
    使。本件上訴人何黃素芬因參加人主張優先承買權，致不能
    依買賣契約為給付，而該參加人行使優先承買權乃本於土地
    法第34條之1第5、4項之規定而來，其給付不能之事由應非
    可歸責於契約當事人之任何一方。則何黃素芬依約所交付之
    土地所有權狀及印鑑證明書等對待給付，自得逕依上開規定
    請求返還，要無待於其對上訴人蔡競秀、吳植欽另為解除該
    買賣契約之意思表示。」
  2.經查，原告張景河與被告之被繼承人林桂富簽立系爭買賣契
    約時，林桂富已將土地所有權移轉契約書蓋印，並附印鑑證
    明及有關文件交付原告張景河收受（詳原證2、3、4不動產
    買賣契約書第3條約定），且為原告所不爭執，依系爭契約
    附加條款第2條之約定，移轉登記過戶時間，由原告張景河
    決定，是系爭土地遲未辦理所有權移轉登記，實係原告張景
    河之消極不作為所致，而被告之被繼承人林桂富已依約履行
    ，並無系爭契約第8條約定之「不賣」或「不照約履行應盡
    義務」之違約事由。雖原告主張：被告之被繼承人林桂富口
    頭承諾能斡旋將共有之其他持分五分之四土地全部仲介出售
    給原告張景河，惟此主張為被告否認，原告未能舉證以實其
    說，自難遽信。至於其後因系爭土地地上權人王添火等，依
    土地法第34條之1及第104條之規定主張優先購買權，致原告
    無法取得系爭土地，並經臺灣高等法院95年度重訴字第468
    號民事判決認原告不得請求辦理系爭土地移轉登記之判決確
    定（詳原證8臺灣高等法院95年度重訴字第468號民事判決）
    ，惟系爭土地地上權人王添火等，依土地法第34條之1及第
    104 條之規定主張優先購買權，乃本於土地法之相關優先購
    買權規定而來，其給付不能之事由應非可歸責於契約當事人
    之任何一方（最高法院84年度台上字第933號、85年度台上
    字第1009號民事判決意旨可資參照）。本件既非可歸責於被
    告之被繼承人林桂富或被告而給付不能，則原告依系爭契約
    第8條請求已收價金35,848,500元同額之違約金，實屬無據
    。
  (二)本件因給付不能，原告主張解除契約，回復原狀，依民法第
    259條之規定，請求已收價金35,848,500元及附加自受領時
    起之利息，有無理由？
    按契約解除時，當事人雙方負回復原狀之義務，民法第259
    條定有明文。又按在債權人遲延中，債務人無須支付利息，
    民法第238條亦定有明文。查被告於98年11月10日將林桂富
    收取之價金35,848,500元以臺灣士林地方法院98年度存字第
    1855號提存書辦理提存（詳被證1提存書），雖該提存書附
    加將系爭土地上之抵押權設定辦理塗銷登記之要件，惟此實
    屬契約回復原狀義務之對待給付，並無不合。因原告張景河
    拒絕受領已收價金35,848,500元，被告不得已方依法辦理提
    存，自生清償之效力，原告不得再請求已收價金35,848,500
    元。至於原告於98年12月15日寄發臺北三張犁郵局第2184號
    存證信函，主張解除契約，被告林桂長於98年12月16日收到
    ，被告王辰豪於98年12月21日收到（詳原證9存證信函及回
    執卡），惟被告於原告解除契約前已於98年11月10日將林桂
    富收取之價金35,848,500元以臺灣士林地方法院98年度存字
    第1855號提存書辦理提存，本件實係原告受領遲延，依前揭
    民法第238條之規定，被告無須支付利息，是原告之請求無
    理由。
  (三)綜上，本件原告主張系爭契約係可歸責於被告之被繼承人林
    桂富，其已解除契約，請求返還價金及違約金等均無理由，
    應予駁回，其假執行之聲請，亦失所附麗，應併予駁回。
五、本件事實已臻明確，兩造其餘之攻擊或防禦方法，及未經援
    用之證據，經本院斟酌後，認為與判決基礎之事實並無影響
    ，均不足以影響本裁判之結果，自無庸一一詳予論駁之必要
    ，併此敘明。
六、據上論結，本件原告之訴為無理由，依民事訴訟法第78條，
    判決如主文。
中    華    民    國   100    年    3     月    16    日
                民事第五庭    審判長法  官  薛中興
                                    法  官  賴秀蘭
                                    法  官  宣玉華
以上正本係照原本作成
如對本判決上訴，須於判決送達後20日內向本院提出上訴狀。如
委任律師提起上訴者，應一併繳納上訴審裁判費。
中    華    民    國    100    年    3    月    16    日
                                    書記官  謝梅琴